臺灣桃園地方法院民事判決　　　　九十五年度訴字第七三四號
原　　　告　丙○○
訴訟代理人　杜淑君　律師
被　　　告　乙○○
訴訟代理人　彭國良　律師
上列當事人間請求土地所有權移轉登記事件，於民國九十六年一
月三十日言詞辯論終結，本院判決如下：
    主      文
原告之訴及駁回。
訴訟費用由原告負擔。
　　事實及理由
一、本件原告起訴主張：兩造父親劉湯錫原為佃農，其於民國三
    十六年間死亡，兩造母親遂指示被告繼任戶長，而劉湯錫生
    前向地主承租之土地則由兩造與兩造之姊劉圈妹繼續承租耕
    作。四十二年間政府放領耕地，兩造母親代理原告及劉圈妹
    與被告成立消極信託或借名登記關係，約定兩造及劉圈妹因
    放領所得土地先以被告名義承領辦理所有權登記，待分家時
    再將原告與劉圈妹應分得部分移轉登記予原告與劉圈妹。五
    十六年七月十一日兩造協議分家，當時尚有兩造母親、劉昌
    順、劉堂清及古金善在場，約定以被告名義承領登記取得土
    地扣除劉圈妹於四十一年間先行分家可分得之三分之一，剩
    餘部分由兩造均分，然因當時兩造母親尚在世，故仍維持家
    產共有，而兩造前於五十六年七月十一日所為之分配財產協
    議，即係兩造合意終止信託或借名登記關係之意思表示，兩
    造間信託或借名登記關係既已終止，依信託或借名登記關係
    終止後之所有物返還請求權，被告應將原告前所信託或借名
    登記給被告之土地返還原告。經查，六十三年間兩造與劉圈
    妹雖曾依前述分配財產協議，就各自分得之部分土地，以買
    賣為原因，辦理移轉登記，但兩造所為分配之財產標的，其
    中重測前坐落於桃園縣楊梅鎮○○○段第二０三號土地（地
    目：建）之應有部分二八分之五因無法分割為獨立地號，及
    同段第一九四號土地（地目：溜）之應有部分一一二分之二
    八因尚未廢溜，故關於上開二筆土地部分，當時無法一併為
    移轉登記。八十三年間因土地重劃，上開楊梅鎮○○○段第
    二０三號土地，改編為同鎮○○段第三九九號土地；至伯公
    岡段第一九四號土地於重劃後廢溜，並按重劃前原位置依各
    共有人協議拆單分配位置辦理分配，將同鎮○○段第一三二
    七號、第一三二八號土地分配予被告，嗣被告透過證人即其
    妻丁○○○將前開富岡段第一三二八號土地（其面積與原告
    對重測前伯公岡段第一九四號土地應有部分之比例相當）交
    付原告開墾使用，至今已逾十一年，其間原告屢次請求被告
    將上開楊梅鎮○○段第三九九號土地之應有部分八四分之五
    及同鎮○○段第一三二八號土地移轉登記予原告，惟均未獲
    置理。為此依信託或借名登記關係終止後之所有物返還請求
    權，請求被告將上開楊梅鎮○○段第三九九號土地之應有部
    分八四分之五及同鎮○○段第一三二八號土地移轉登記予原
    告。縱認兩造關於原告所請求被告移轉之土地，無信託或借
    名登記關係存在，然就上開楊梅鎮○○段第一三二八號土地
    部分，從證人丁○○○於八十三年間土地重劃後，即代理被
    告向證人即原告之妻戊○○○表示：「這塊地是你們的，你
    自己去開發吧！」等語，及原告允受後即僱工進行整地之行
    為觀之，應認兩造間已存有贈與關係，揆諸修正前之民法第
    四百零八條第一項規定，被告既已交付贈與物，即負有移轉
    登記之義務，則備位主張依兩造間於八十三年間所為之贈與
    契約，請求被告將上開楊梅鎮○○段第一三二八號土地移轉
    登記予原告等語。並聲明：１被告應將上開楊梅鎮○○段第
    三九九號土地之應有部分八四分之五移轉登記予原告。２被
    告應將同鎮○○段第一三二八號土地移轉登記予原告。
二、被告則以：兩造間就系爭土地並無信託、借名登記或贈與契
    約關係存在，而六十三年間兩造協議分家，原告分家所得之
    土地共計為一萬零四百九十二點六六平方公尺（土地地號及
    面積詳如附表一所載），較被告所分得之土地合計為九千二
    百零六平方公尺（土地地號及面積詳如附表二所載），多一
    千二百八十六點六六平方公尺，原告主張其所分得之土地比
    被告為少，故訴請被告將上開楊梅鎮○○段第三九九號土地
    之應有部分八四分之五及同鎮○○段第一三二八號土地移轉
    登記予原告云云，顯不足採。另劉鍾壬妹、劉圈妹、劉梅妹
    三人於原告所主張之法律關係成立時，均不在場，自無證據
    能力等語，資為抗辯。並答辯聲明：原告之訴駁回。
三、兩造不爭執之事實：
（一）重測前坐落於桃園縣楊梅鎮○○○段第二０三號土地（地
      目：建）及同段第一九四號土地（地目：溜），原均為傅
      宏猷、傅宏成、傅宏泰所共有，嗣於四十二年間為政府徵
      收後，放領予被告、戴春樹、楊錦上、劉昌順等四人所共
      有，其中被告就第二０三號土地之應有部分為二八分之五
      ；就第一九四號土地之應有部分為一一二分之二八。
（二）八十三年間因土地重劃，上開楊梅鎮○○○段第二０三號
      土地，改編為同鎮○○段第三九九號土地；至伯公岡段第
      一九四號土地，並按重劃前原位置依各共有人協議拆單分
      配位置辦理分配，將同鎮○○段第一三二七號、第一三二
      八號土地分配予被告。
四、原告主張兩造間於四十二年間就坐落於桃園縣楊梅鎮○○段
    第三九九號土地應有部分八四分之五及同鎮○○段第一三二
    八號土地所有權全部，約定有信託或借名登記契約關係；另
    兩造就同鎮○○段第一三二八號土地所有權全部，於八十三
    年間亦訂有贈與契約等語，業為被告堅詞否認在案，並以事
    實及理由欄二所載等語置辯，經查：
（一）按民事訴訟法第二百七十七條前段規定：「當事人主張有
      利於己之事實者，就其事實有舉證之責任。」；又當事人
      所提出供法院認定事實之證據，雖不以直接證據為限，間
      接證據亦包括在內，然無論直接或間接證據，其為訴訟上
      之證明，必須於通常一般之人均不致有所懷疑，得確信其
      為真實之程度者，始得據為提出該證據之一造之有利認定
      。倘其證明尚未達到此一程度，而有其他合理之懷疑存在
      時，提出該證據之一造若就此合理懷疑事項，未能為必要
      之說明者，仍不能遽為提出該證據之一造之有利認定；另
      民事訴訟如係由原告主張權利者，應先由原告負舉證之責
      。本件原告主張兩造間就系爭土地有信託、借名登記、贈
      與契約關係存在等情，既為被告所否認，揆諸上開法文說
      明，原告自應就其上開主張負擔舉證之責。
（二）原告就其主張，固聲請傳喚證人劉鍾壬妹、劉圈妹、劉梅
      妹、丁○○○、戊○○○、甲○○、己○○等人為證，惟
      ：
    １證人乃於他人間之訴訟，依法院之命，就其曾見聞之事實
      為陳述之第三人，最高法院七十六年度臺上字第九一七號
      判決可參，原告自承證人劉鍾壬妹、劉圈妹、劉梅妹於其
      所主張系爭信託、借名登記關係成立時均未在場，準此證
      人劉鍾壬妹、劉圈妹、劉梅妹等三人既未曾親身見聞上開
      待證事項（即兩造確於四十三年間合意成立信託、借名登
      記契約關係），顯然欠缺證人適格；況原告訴訟代理人於
      本院九十五年十一月十三日行言詞辯論程序時陳述：伊聲
      請傳喚上開三名證人，係證明兩造都有依協議履行，可以
      間接證明協議內容等語，原告聲請傳喚上開三名證人既係
      在證明依原告所述之被告已履行協議部分，則充其量亦僅
      能證明兩造就所謂「被告已履行」之部分有協議存在，要
      難以此逕行推斷系爭土地亦在原告所稱之協議範圍內，是
      以上開三名證人於本件待證事項上，應亦無傳喚之必要，
      爰不予傳喚。
    ２又證人甲○○、己○○先後於本院九十五年十二月十二日
      、九十六年一月三十日行言詞辯論程序時係雖分別證述：
      「五十九年左右，．．．當時徐逢月代書說他要買池塘，
      被告、戴春樹、劉錦上、劉昌順等四人要賣（土地）至於
      是那一筆地號，我已經忘記了，當時買賣雙方都有出席，
      原告也有出面，買賣的價款，如何分配我不知道。．．．
      （本院質以當時兩造出席參與買賣討論的時候，被告有無
      提起斤告之所以出席是因為原告就土地也有權利？）沒有
      ，我不清楚。」、「（本院質以系爭土地為何會由被告取
      得？）劉昌順、劉錦上、戴春樹及被告要賣一個池塘，但
      是哪一個池塘我忘記了，賣得的錢拿去繳給水利會，是水
      利會要他們去繳，買另外二筆土地，至於地號我忘記了。
      ．．．（原告訴訟代理人質以剛才證人提到所買得及出賣
      的土地原來都是以誰的名義去作登記？）買得及出賣的土
      地就是我剛才提到的四個人名義為登記。．．．當時賣土
      地時我有在場，事實上有用到池塘的人都有去。當時原告
      也有在場，因為他也有用那口池塘；我也有用那口池塘，
      但我不知道是否擁有權利，我也有繳溜池稅。當時賣的時
      候原告有無表示意見，我忘記了。」等語，然觀諸上開證
      述，充其量僅能證明原告於被告與戴春樹等三人在商議出
      售土地時曾出席爾，而考諸兩造為親兄弟，原告參與討論
      親人不動產處分事宜，應屬一般事理之常，實難單純以原
      告其時之出席行為逕認兩造間就系爭土地間存有信託、借
      名登記關係。
    ３另證人戊○○○、丁○○○分別係兩造之妻，渠等於本院
      所為之證述不無有各自偏袒兩造之虞，能否遽與採信已有
      可議之處；再者，證人戊○○○於本院九十五年十二月十
      二日行言詞辯論程序時雖附和原告上開主張證稱：「（本
      院質以兩造於五十六年分家時，證人是否在場？及當時談
      論之內容？）有，．．．談的是土地分配，分配內容，原
      、被告各分一甲，因為我不識字，所以我不知道分的是那
      一筆土地。．．．池塘變成田地之後，我的嫂嫂莊金蘭說
      這筆土地（即系爭第一三二八地號土地）是我們的，．．
      ．被告從來沒有跟我們說不能用這筆土地，．．．（本院
      質以原告何時在系爭第一三二八地號土地耕作？）我們從
      八十三年開始耕作，在此之前，由原告、被告戴春樹、楊
      錦上、戴公威、楊威乃、劉運量在使用。」等語，然核與
      證人丁○○○於本院是日言詞辯論程序時證述：「（原告
      訴訟代理人質以在被告現所耕作之田地中，有無是從池塘
      變更來的？）沒有。（繼質以證人有無跟戊○○○說過哪
      一筆土地是屬於原告的？）我沒有說過。」等語相異，況
      證人戊○○○自承其不清楚兩造分家時關於土地分配之細
      節，是以證人戊○○○於本院所為前揭證述，自有重大瑕
      疵而無採信餘地。此外，原告復未提出其他積極事證以實
      其說，空言主張自難採信。
五、綜上所述，原告既不能證明兩造間就系爭土地訂有信託、借
    名登記或贈與契約關係存在，則其先位主張依信託或借名登
    記關係終止後之法律關係請求被告將系爭土地移轉登記予原
    告及備位主張依贈與契約之法律關係請求被告將系爭土地中
    第一三二八號土地移轉登記予原告云云，均為無理由，應予
    駁回。
據上論結，本件原告之訴為無理由，依民事訴訟法第七十八條，
判決如主文。
中　 華 　民 　國 　九十六 　年　  二  　月　 十三  　日
                          民事第二庭  法  官  石有為
以上正本，係照原本作成。
如對本判決上訴，須於判決送達後廿日內向本院提出上訴狀。
　　　　　　　　　　　　　　　　　　　書記官　黃珮娟
中　 華 　民 　國 　九十六 　年　  二  　月　 十三  　日
┌──────────────────────────────────────────────┐
│附表一：被告主張原告於63年間依分家協議分得之土地                                            │
├─────┬─────┬────┬───────┬───────┬─────────────┤
│重測前地號│重測後地號│面積 (平│放領登記名義人│63年間移轉登記│備註                      │
│(伯公岡段)│ (國聯段) │方公尺) │              │名義人        │                          │
├─────┼─────┼────┼───────┼───────┼─────────────┤
│196-10    │468       │1430.43 │乙○○(即被告)│丙○○(即原告)│                          │
├─────┼─────┼────┼───────┼───────┼─────────────┤
│200-1     │423       │326.57  │乙○○(即被告)│丙○○(即原告)│                          │
├─────┼─────┼────┼───────┼───────┼─────────────┤
│202       │409       │713.47  │乙○○(即被告)│丙○○(即原告)│                          │
├─────┼─────┼────┼───────┼───────┼─────────────┤
│193-15    │446       │1333.57 │乙○○(即被告)│丙○○(即原告)│                          │
├─────┼─────┼────┼───────┼───────┼─────────────┤
│193-17    │435       │2313.13 │乙○○(即被告)│丙○○(即原告)│                          │
├─────┼─────┼────┼───────┼───────┼─────────────┤
│193-42    │433       │16.67   │乙○○(即被告)│丙○○(即原告)│                          │
├─────┼─────┼────┼───────┼───────┼─────────────┤
│195-1     │461       │1123    │乙○○(即被告)│丙○○(即原告)│登記簿所載面積1132平方公尺│
├─────┼─────┼────┼───────┼───────┼─────────────┤
│154-12    │451       │504.82  │乙○○(即被告)│丙○○(即原告)│登記簿所載面積574平方公尺 │
├─────┼─────┼────┼───────┼───────┼─────────────┤
│196       │452       │1096    │乙○○(即被告)│丙○○(即原告)│登記簿所載面積1069平方公尺│
├─────┼─────┼────┼───────┼───────┼─────────────┤
│195-3     │459       │292     │乙○○(即被告)│丙○○(即原告)│                          │
├─────┼─────┼────┼───────┼───────┼─────────────┤
│196-5     │454       │1343    │乙○○(即被告)│丙○○(即原告)│                          │
├─────┴─────┴────┴───────┴───────┴─────────────┤
│原告共分得10492.66平方公尺。                                                                │
└──────────────────────────────────────────────┘
┌──────────────────────────────────────────────┐
│附表二：兩造主張被告依分家協議分得之土地                                                    │
├────────┬───────┬───────┬─────────────────────┤
│重測前地號      │面積(平方公尺)│放領登記名義人│備註                                      │
├────────┼───────┼───────┼─────────────────────┤
│伯公岡段206-1   │485           │乙○○(即被告)│                                          │
├────────┼───────┼───────┼─────────────────────┤
│伯公岡段206-3   │533           │乙○○(即被告)│                                          │
├────────┼───────┼───────┼─────────────────────┤
│伯公岡段199-4   │2671          │乙○○(即被告)│                                          │
├────────┼───────┼───────┼─────────────────────┤
│伯公岡段204     │3264          │乙○○(即被告)│                                          │
├────────┼───────┼───────┼─────────────────────┤
│伯公岡段164-10  │235           │乙○○(即被告)│                                          │
├────────┼───────┼───────┼─────────────────────┤
│伯公岡段195     │2018          │乙○○(即被告)│                                          │
├────────┴───────┴───────┴─────────────────────┤
│被告共分得9206平方公尺。                                                                    │
└──────────────────────────────────────────────┘
